【裁判字號】    92,上國,1
【裁判日期】    920325
【裁判案由】    國家賠償
【裁判全文】
臺灣高等法院臺中分院民事判決       九十二年度上國字第一號
      上  訴  人  丙○○
      被  上訴人  內政部土地測量局
      法定代理人  吳萬順
      訴訟代理人  乙○○
右當事人間請求國家賠償事件，上訴人對於中華民國九十一年十月二十三日九十一年
度國字第九號第一審判決提起上訴，本院判決如左：
    主      文
上訴駁回。
第二審訴訟費用由上訴人負擔。
    事實及理由
一、本件被上訴人法定代理人原為甲○○，於九十二年一月十六日改為吳萬順，已據
    被上訴人提出內政部令一紙為證，並已聲明承受訴訟，核無不合，應予准許。
二、上訴人起訴主張：伊為坐落高雄縣鳥松鄉○○段一○三地號土地之所有權人，前
    因鄰地即坐落同段一○五地號土地所有權人即訴外人林政宗以界址不明為由，於
    民國八十五年間訴請臺灣高雄地方法院確定前揭土地界址，經臺灣高雄地方法院
    以八十五年度鳳簡字第一三二號受理，並囑託被上訴人於八十五年五月八日派員
    會同鑑測。惟被上訴人所檢送之鑑測成果圖，並未依勘驗時法官指示事項，將訴
    外人林政宗指界載明，亦未將其指界之系爭土地面積標明，且未比較該面積與地
    籍圖、登記簿所示面積之多寡，經臺灣高雄地方法院分別於八十五年六月二十六
    日、八月二十日、十月九日、十一月十三日先後函催該局補正，該局乃於八十五
    年十一月二十六日函覆本件土地因尚未辦理地籍圖釐正，須俟高雄縣仁武地政事
    務所更正重測成果後，方可補正。嗣後法官傳訊承辦之測量員陳肅銘，其表示須
    由當事人再行指界，始得以補正，乃於八十六年四月二十一日再行至現場勘驗指
    界。其後臺灣高雄地方法院先後於八十六年六月十八日、七月二十三日、十二月
    十一日、八十七年六月二十日、八十八年三月四日數度函催並詢問無法檢送測量
    圖基本問題癥結。被上訴人雖有數次函催該局第八測量隊，轉飭鑑測人員陳肅銘
    儘速檢送測量成果，並敘明迄今未能簽復之問題癥結之紀錄，惟該局第八測量隊
    皆未函覆法院，被上訴人亦無追蹤管考之紀錄。嗣臺灣高雄地方法院於八十八年
    十二月七日再度函催被上訴人後，被上訴人始於八十八年十二月十五日函覆法院
    ，並副知該局第八測量隊轉知所屬測量員陳肅銘速補送測量成果。末於八十九年
    四月十三日，經臺灣高雄地方法院再次函催被上訴人，被上訴人始於八十九年四
    月二十七日函送本案土地鑑定書圖。臺灣高雄地方法院鳳山簡易庭旋於八十九年
    六月三十日判決駁回該案原告林政宗之訴，並於八十九年七月二十七日確定在案
    。期間，上訴人於八十九年五月十九日至同月二十一日連續三天在自由時報登報
    出售系爭房地，中信房屋大昌加盟店經理蔡育昇見報即與上訴人聯絡表示願仲介
    出售該房地，上訴人即委託蔡育昇代售系爭房地，同月二十四日就有人來與上訴
    人聯絡接洽承買，價錢談妥為三千五百萬元，並約定同月二十五日要來簽約，且
    當時亦有買主向蔡育昇出價二千萬元，惟因蔡育昇向高雄縣仁武地政事務所申請
    地籍圖謄本時，發現該地政事務所，因右揭訴訟，而在地籍圖謄本註記「界址糾
    紛、更正中」，致買主不願購買，蔡育昇始未繼續媒合系爭土地之交易。故本件
    倘被上訴人所屬公務員陳肅銘於合理期間提出測量結果，即無上開地籍資料之註
    記，則上訴人至少得以二千多萬元的價格賣出，因被上訴人所屬公務員陳肅銘非
    合理遲延提出測量結果，致系爭土地之地籍資料上仍註記「界址糾紛，更正中」
    ，使買主以前揭理由拒絕購買，或進一步談妥明確交易價格，而系爭土地嗣又因
    經濟不景氣，現市價經鑑定僅有一千八百二十萬四千五百七十八元，故上訴人因
    被上訴人所屬公務員陳肅銘非合理遲延提出測量結果，受有一千六百七十九萬四
    千五百二十二元之所失利益（00000000-00000000=00000000），被上訴人自應負
    國家賠償之責。上訴人於九十一年三月十五日向被上訴人提出國家賠償請求，經
    其做成拒絕賠償理由書，於九十一年四月十九日送達上訴人，為此爰依國家賠償
    法第二條第二項之規定，先請求被上訴人賠償其中三百萬元之損害（其餘損害保
    留請求權），及其遲延利息，並陳明願供擔保，請求宣告假執行。原審駁回上訴
    人之請求，上訴人不服，聲明求為判決：(一)原判決廢棄。(二)被上訴人應給付上訴
    人三百萬元，即自起訴狀繕本送達翌日起至清償日止，按年息百分之五計算之利
    息。(三)上訴人願供擔保，請准宣告假執行。
三、被上訴人則以：(一)臺灣高雄地方法院鳳山簡易庭為辦理上訴人與訴外人林政宗確
    定土地界址事件，以八十五年三月四日（八十五）高澤民鳳任字第七六四號函，
    囑託被上訴人測量坐落高雄縣鳥松鄉○○段一○五、一○三號土地之界址，經被
    上訴人派員鑑測後，即以八十五年三月二十七日八十五地測二字第五六九一號函
    檢送上開二筆土地說明圖供該院參考。嗣臺灣高雄地方法院鳳山簡易庭再行囑託
    被上訴人於八十五年五月八日派員會同鑑測前揭二筆土地，經被告派員鑑測後，
    復於八十五年六月二十四日以八十五地測二字第一二○三八號函將鑑定書圖送該
    院參考。嗣該院以上開鑑定圖未將上訴人、林政宗指界位置載明，亦未依其指界
    標明土地面積，復未比較其與地籍圖、登記簿所示面積之多寡，而於八十五年六
    月二十六日以（八十五）高澤民鳳任字第二七三八號函請被上訴人補正前開事項
    。經被上訴指示鑑測人員依來函意旨辦理後，被上訴人所屬第八測量隊於八十五
    年十一月七日簽報略以：因系爭土地相鄰之地籍線，與七十三年度地籍圖重測地
    籍調查表記載界址標示不符，經實地檢測結果，鳳松段一○三、一○五、一○七
    地號成果確有錯誤應予更正，前經被上訴人八十二年三月三十一日八二地測一字
    第五四六九號函請高雄縣仁武地政事務所依法核辦，俾憑釐整保存地籍資料在案
    等語。惟因同段一○三地號土地之所有權前曾於八十一年九月二十三日由訴外人
    吳瓊瑞移轉登記予上訴人，依行政法院六十九年十二月十九日判字第八四五號判
    決意旨，因涉及第三人之權利利害關係，在未得其他關係人同意前，不得逕依職
    權更正，因而尚未辦理地籍圖釐正，是以，被上訴人乃於八十五年十一月二十六
    日以八十五地測二字第二三九九二號函覆：本案應俟高雄縣仁武地政事務所更正
    重測成果後，再據以調製鑑定書、圖送法院參考等語，並副知高雄縣仁武地政事
    務所，應儘速更正。嗣臺灣高雄地方法院鳳山簡易庭於八十六年四月十八日再以
    （八十六）高嘉民鳳任字第一三一六號函，囑託被上訴人派員於八十六年四月二
    十一日會同鑑測前揭二筆土地後，被上訴人即於八十九年四月二十七日八十九地
    測二字第五九四九號函送本案土地鑑定書（含圖），供該院審判參考在案。是被
    上訴人接受法院囑託鑑測後，業將鑑定書（含圖）函送法院參考，並無未送鑑測
    成果之情形，且被上訴人之鑑測人員發現重測成果有錯誤後，即將錯誤情形函覆
    法院，並指示高雄縣仁武地政事務所更正重測成果後，再據以調製鑑定書、圖送
    法院，其辦理程序亦符合內政部訂頒「辦理圖解法土地界址鑑定作業注意事項」
    第二十三項關於「複丈土地如地籍圖原經界線有錯誤者，應依法更正後，再另定
    日期通知申請人及權利關係人辦理。其係司法機關囑託土地複丈案件，應迅速依
    法更正，並先函復囑託之司法機關」之規定。被上訴人八十五年六月二十四日八
    十五地測二字第一二○三八號函送之鑑測成果即已標示雙方指界之位置及面積。
    至嗣後法院再來函要求被上訴人就雙方指界之結果補充說明，其標示只供有無越
    界及越界多寡之參考，並不影響原鑑測之結果。且影響房地產價格變動之因素甚
    多，係全面性的，系爭土地周圍土地雖非本次鑑測之土地，惟仍然會隨房地產整
    體影響而變動，顯見上訴人房價之下跌，與被上訴人之鑑定行為並無因果關係。
    被上訴人係立於第三人地位實施鑑定，並將鑑定結果提供囑託鑑定之臺灣高雄地
    方法院鳳山簡易庭參考，並非行使公權力。且上訴人既未與他人訂定買賣契約，
    自無損害之發生可言等語作為抗辯。
四、上訴人主張其為坐落高雄縣鳥松鄉○○段一○三地號土地之所有權人，前因鄰地
    即坐落同段一○五地號土地所有權人即訴外人林政宗以界址不明為由，於八十五
    年間訴請臺灣高雄地方法院確定前揭土地界址，經臺灣高雄地方法院以八十五年
    度鳳簡字第一三二號受理，並囑託被上訴人於八十五年五月八日派員會同鑑測。
    惟被上訴人所檢送之鑑測成果圖，並未依勘驗時法官指示事項，將訴外人林政宗
    指界位置載明，亦未將其指界之系爭土地面積標明，並將該面積與地籍圖面積、
    登記簿面積比較多寡敘明，經臺灣高雄地方法院多次函催該局補正，該局遲至八
    十九年四月二十七日始函送土地鑑定書圖，嗣臺灣高雄地方法院鳳山簡易庭旋於
    八十九年六月三十日判決駁回該案原告林政宗之訴，並於八十九年七月二十七日
    確定在案。其間蔡育昇曾向高雄縣仁武地政事務所申請地籍圖謄本，發現該地政
    事務所，因右揭訴訟，而在地籍圖謄本註記「界址糾紛、更正中」。又被上訴人
    所屬辦理臺灣高雄地方法院囑託鑑定系爭土地之測量員陳肅銘，業因「辦理法院
    囑託鑑測丙○○土地界址案逾時處理怠忽職責」，經被上訴人九十年第四次考績
    委員會審議，依內政部所屬公務員平時獎懲標準表第三點第一款之規定，核定申
    誡一次之處分，嗣上訴人於九十一年三月十五日向被上訴人提出國家賠償請求，
    經其做成拒絕賠償理由書等情，為被上訴人所不爭執，並有上訴人提出之國家賠
    償請求書、被上訴人拒絕賠償理由書、土地登記謄本、臺灣高雄地方法院鳳山簡
    易庭民事判決確定證明書、高雄縣仁武地政事務所八十九年五月二十五日核發之
    地籍圖騰本、高雄縣仁武地政事務所地籍謄本及閱覽申請書、被上訴人提出之臺
    灣高雄地方法院鳳山簡易庭八十五年三月四日（八十五）高澤民鳳任字第七六四
    號函、八十五年四月十八日（八十五）高澤民鳳任字第一五三一號函、法院囑託
    鑑測案件現場指示事項紀錄、鑑定書、臺灣高雄地方法院鳳山簡易庭八十五年度
    六月二十六日（八十五）高澤民鳳任字第二七三八號函、八十六年四月十八日（
    八十六）高嘉民鳳任字第一三一六號函、被上訴人八十九年四月二十七日八十九
    地測二字第五九四九號函稿、鑑定書（見原審卷第二○至二五頁、第一一三、一
    三○、一三三、一三四、一三七、一六三、一六四、一七○、一七一、二○二、
    二一三、二一四頁）、被上訴人九十年十月二十六日九十地測人字第一四八六八
    號令在卷可證（見原審卷第一七八頁）附卷可證，固堪信為真實。
五、惟上訴人主張伊於八十九年五月十九日至同月二十一日連續三天在自由時報登報
    出售系爭房地後，同月二十四日就有人來與上訴人聯絡接洽承買，價錢談妥為三
    千五百萬元，並約定同月二十五日要來簽約乙節，為被上訴人所否認。按當事人
    主張有利於己之事實者，就其事實有舉證之責任，民事訴訟法第二百七十七條前
    段定有明文。上訴人就上開有買主已與上訴人談妥買賣價金為三千五百萬元，並
    準備簽約之事實並未舉證以實其說，所為主張自非可採。
六、上訴人雖又主張伊委託蔡育昇代售系爭房地，當時亦有買主向蔡育昇出價二千萬
    元，惟因蔡育昇向高雄縣仁武地政事務所申請地籍圖謄本時，發現該地政事務所
    ，因右揭訴訟，而在地籍圖謄本註記「界址糾紛、更正中」，致買主不願購買，
    蔡育昇始未繼續媒合系爭土地之交易。故本件倘被上訴人所屬公務員陳肅銘於合
    理期間提出測量結果，即無上開地籍資料之註記，則上訴人至少得以二千多萬元
    的價格賣出，因被上訴人所屬公務員陳肅銘非合理遲延提出測量結果，致系爭土
    地之地籍資料上仍註記「界址糾紛，更正中」，使買主以前揭理由拒絕購買，或
    進一步談妥明確交易價格，而系爭土地嗣又因經濟不景氣，現市價經鑑定僅有一
    千八百二十萬四千五百七十八元，故上訴人因被上訴人所屬公務員陳肅銘非合理
    遲延提出測量結果，受有所失利益云云。惟查：
  (一)證人蔡育昇於原審到庭結證：「在八十九年五月間，我看到上訴人有登廣告要出
    售系爭不動產，我去拜訪上訴人，雙方口頭達成協議，由我為上訴人找買主，委
    託賣價三千多萬元，實際數字因時間太久已忘了，仲介報酬為成交價格百分之五
    ，有客戶來詢問，價錢尚未談攏，後來因為我去申請謄本、地籍資料，發現有界
    址糾紛，為維護客戶之交易安全，就沒有繼續媒合該不動產之交易，當時買主有
    提出要買之金額，但與上訴人所開出之價錢有一段距離，詳細出價之金額我已忘
    了」、「我的客戶沒有出到那麼高的價錢（指上訴人所稱之三千五百萬元）」等
    語（見原審卷第二八○、二八一頁），另於本院具結證稱：「我在八十九年五月
    中旬約十九日，因為看到簡先生的報章廣告要賣二棟房子，所以跟簡先生聯繫由
    我仲介，經過簡先生同意，簡先生說要一二四號這棟賣三千萬元，我們就發出報
    章的廣告，就有客戶來談洽，曾經有客戶提到大約二千萬元可不可以，我想該屋
    實際已經貸款二千五百萬元，不太可能用二千萬元來成交，但我也有向簡先生報
    告有人出價二千萬元，並問簡先生界址的糾紛有無處理完畢，簡先生說可以跟他
    談看看，但是說界址的問題還在處理當中」等語，固足以證明上訴人有委託蔡育
    昇代售系爭土地，其間亦曾有人向蔡育昇提到大約二千萬元左右之買價是否可以
    成交，但此僅在探詢價格之階段，探詢價格者未必即決意購買，且上訴人之委託
    價出售價為三千萬元，系爭房地其上又有二千五萬元之抵押貸款，證人蔡育昇之
    判斷亦無成交之希望，上訴人當時是否願意以二千萬元（距委託出售價差達一千
    萬元）出售亦不確定，換言之上訴人並無與任何人達成就系爭房地買賣之合意。
    ，已難謂其已因此而受有損害或失其利益。
  (二)復查上開註記有「界址糾紛、更正中」之地籍圖謄本係八十九年五月二十五日核
    發，收件日期八十九年六月二十八日高雄縣仁武地政事務所地籍謄本及閱覽申請
    書則係證人蔡育昇提出申請等情，亦有該地籍圖謄本及申請書各一份附卷可查（
    見原審卷第二五二頁）。另上訴人復於原審自陳：「我本來不知道地籍圖被註記
    有界址糾紛，蔡育昇無法申請後才告訴我」等語（見原審卷第二三二頁）。足以
    證明上開註記有「界址糾紛、更正中」之地籍圖謄本係於八十九年六月二十八日
    蔡育昇申請地籍圖謄本及閱覽申請後，蔡育昇及上訴人始知系爭土地之地籍圖被
    註記「界址糾紛、更正中」，而被上訴人業於八十九年四月二十七日函送系爭土
    地鑑定書圖予臺灣高雄地方法院鳳山簡易庭，該法院旋於八十九年六月三十日判
    決駁回該案原告林政宗之訴，因未經上訴而於八十九年七月二十七日確定等情，
    為兩造所不爭執，並經原審依職權調取臺灣高雄地方法院八十五年度鳳簡字第一
    三二號民事卷宗查明無誤。可見上訴人或蔡育昇於八十九年六月二十八日知系爭
    地籍圖上有註記「界址糾紛、更正中」，三日後，即同年月三十日該糾紛訴訟即
    已判決上訴人勝訴，因敗訴一方未上訴，亦已於七月二十七日確定，該糾紛距蔡
    育昇知情後不到一個月，即已排除，此際該土地及其上坐落之建物無法或難於出
    售之原因即已消失，如有人欲購買，即可以法院之判決書向買方說明糾紛已解決
    ，並可向被上訴人請求註銷註記，自無不繼續洽談之理。然上訴人並未舉證證明
    在該期間內，曾有何人已合意願以何價格購買系爭房地，惟因界址糾紛無法成交
    該等不動產市場交易價格旋即跌落，致其受有價差之損害等事實，自難認上訴人
    已有實際損害之發生。至上訴人所提出財團法人臺灣公證鑑定中心出具之鑑定報
    告係比較八十九年五月及九十一年一月之價值差異，惟該報告僅能證明彼二時點
    系爭房地市場交易價格之變動情形，上訴人既無法證明其於八十九年五月間自行
    登報出售系爭土地或委託蔡育昇出售系爭土地至八十九年七月二十七日伊與訴外
    人林政宗間確認土地所有權訴訟確定日止期間，有與他人就系爭房地已達成買賣
    之合意，而因被上訴人在地籍圖上註記「界址糾紛、更正中」，導致買售人因而
    不買之事實，自無法執此作為其確因上訴人遲延函覆鑑測結果而受有損害之依據
    。
七、按公務員於執行職務行使公權力時，因故意或過失不法侵害人民自由或權利者，
    國家應負損害賠償責任。公務員怠於執行職務，致人民自由或權利遭受損害者亦
    同。國家賠償法第二條第二項固定有明文。惟依該條請求國家賠償者，需以人民
    自由或權利受有實際上之損害為成立要件，此觀法條規定甚明。本件上訴人既不
    能舉證證明其已因被上訴人所屬公務員於執行法院囑託鑑測遲延，而實際上已受
    有損害之事實，有如前述，自難認上訴人有何積極或消極損害（即所失利益）之
    發生，則上訴人依國家賠償法第二條第二項之規定，請求被上訴人賠償損害三百
    萬元及法定遲延利息，核屬無據，不應准許。其假執行之聲請亦失所附麗，應併
    予駁回。原審為上訴人敗訴之判決，及駁回其假執行之聲請，並無不合。上訴意
    旨指摘原判決不當，求予廢棄改判，為無理由，應予駁回。
八、二造其餘攻擊防禦方法，經審酌後，核與判決結果不生影響，爰不一一論述，併
    此敘明。
據上論結，本件上訴為無理由，依民事訴訟法第四百四十九條第一項、第七十八條，
判決如主文。
中      華      民      國    九十二    年      三      月    二十五    日
~B1民事第三庭審判長法  官  陳照德
~B2                法  官  曾謀貴
~B3                法  官  蔡王金全
右為正本係照原本作成。
如對本判決上訴，須於收受判決送達後二十日內向本院提出上訴書狀，其未表明上訴
理由者，應於提出上訴後二十日內向本院提出上訴理由書（須按他造人數附具繕本）
，並繳納送達用雙掛號郵票拾份（每份拾肆元）。
上訴時應提出委任律師或具有律師資格之人之委任狀；委任有律師資格者，另應附具
律師及格證書及釋明委任人與受任人有民事訴訟法第四百六十六條之一第一項但書或
第二項（詳附註）所定關係之釋明文書影本。
~B                書記官  阮正枝
中      華      民      國    九十二    年      三      月    二十六    日
附註：
民事訴訟法第四百六十六條之一（第一項、第二項）
對於第二審判決上訴，上訴人應委任律師為訴訟代理人。但上訴人或其法定代理人具
有律師資格者，不在此限。
上訴人之配偶、三親等內之血親、二親等內之姻親，或上訴人為法人、中央或地方機
關時，其所屬專任人員具有律師資格並經法院認為適當者，亦得為第三審訴訟代理人
。
                                                                        Ｂ


司法院資訊處製作；財團法人民間司法改革基金會備份。
